【裁判字號】    95,重訴,5
【裁判日期】    950426
【裁判案由】    毒品危害防制條例
【裁判全文】
臺灣高雄地方法院刑事判決               95年度重訴字第5號
公  訴  人  臺灣高雄地方法院檢察署檢察官
被      告  己○○
選任辯護人  鄭國安律師
            吳麗珠律師
            許瑜容律師
上列被告因毒品危害防制條例案件，經檢察官提起公訴（94年度
偵字第21670 號），本院判決如下：
    主  文
本件免訴。
    理  由
一、公訴意旨略以：被告己○○明知海洛因在我國係主管機關公
    告查禁之第一級毒品，不得製造、販賣、運輸、轉讓、施用
    及持有，竟於民國94年9 月21日下午6 時至7 時許之間，在
    高雄市○○區○○路與建國路口附近之「湯姆熊遊藝場」內
    ，基於販入後再予以販出牟利之販賣犯意，以新台幣（下同
    ）70萬元之價格，向某年籍姓名不詳綽號「清仔」之男子販
    入毛重達242.8 公克之海洛因共13包，並隨即帶回其所承租
    位於高雄市○○區○○路260 巷1 弄24之3 號4 樓之租屋處
    ，藏放於擺放在客廳之桌子之抽屜內。嗣同年月23日下午3
    時15分許，員警尾隨一名形跡可疑之男子至被告上開租屋處
    ，並在該男子離去後進入屋內查看，當場在客廳桌上發現3
    小包海洛因（毛重共2 公克），進而在被告之同意下，於擺
    放客廳之桌子抽屜內起出被告藏放之海洛因共10包（毛重共
    240. 8公克），始偵破上情。因認被告涉犯毒品危害防制條
    例第4 條第1 項之販賣第一級毒品罪嫌等語。
二、按犯罪事實應依證據認定之，無證據不得認定犯罪事實；被
    告之自白不得作為有罪判決之唯一證據，仍應調查其他必要
    之證據，以察其是否與事實相符；不能證明被告犯罪者，應
    諭知無罪之判決，刑事訴訟法第154 條第2 項、第156 條第
    2 項、第301 條第1項 分別定有明文。又事實之認定，應憑
    證據，如未能發現相當證據，或證據不足以證明，自不能以
    推測或擬制之方法，為裁判基礎；且認定犯罪事實所憑之證
    據，雖不以直接證據為限，間接證據亦包括在內，然而無論
    直接證據或間接證據，其為訴訟上之證明，須於通常一般之
    人均不致有所懷疑，而得確信其為真實之程度者，始得據為
    有罪之認定，倘其證明尚未達到此一程度，而有合理之懷疑
    存在而無從使事實審法院得有罪之確信時，即應由法院為諭
    知被告無罪之判決，有最高法院40年台上字第86號判例、76
    年台上字第4986號判例可資參照。經查：
三、本件公訴意旨認被告涉有販賣第一級毒品海洛因之犯行，無
    非以扣案海洛因數量毛重高達242.8 公克，顯見被告於販入
    之初即有轉賣牟利之犯意，為其主要論據。訊之被告固不否
    有持有上開被查獲之第一級毒品海洛因之事實，然堅詞否認
    有何基於營利而販入海洛因之販賣第一級毒品犯行，辯稱：
    扣案之海洛因係伊與丁○○、「阿文」合資70萬元購買，丁○○出資1 半35萬元，伊再與「阿文」各出資17萬5 千元，
    扣案海洛因並非其1 人所有，由於伊施用海洛因之毒癮甚深
    ，為避免經常購買可能遭警查緝之風險，故1 次向「清仔」
    大量購足所需用量等語。經查：
(一)本案警方於上揭時間，在被告上揭租屋處扣得海洛因13包乙
    情，為被告坦認不諱，並有搜索扣押筆錄、扣押物口目錄表
    及照片5 張在卷可憑（見警卷第35頁、第36頁），而扣案疑
    似海洛因之白色粉末13包，經送法務部調查局鑑定結果，確
    係含有第一級毒品海洛因成分，其中12包合計淨重236.07公
    克（空包裝重8.56公克），純度27.51%，純質淨重64.94 公
    克，另1 包含有微量海洛因之成分，淨重0.11公克（空包裝
    重0.23公克）等情，亦有該局95年1 月11日調科壹字第2200
    21900 號鑑定通知書1 份附卷可稽。按販賣毒品罪，並不以
    販入之後復行賣出為要件，祇要以營利為目的，將毒品購入
    或賣出，有一於此，其犯罪即為完成（最高法院67年2500號
    判例意旨參照），不必二者兼備。本件檢察官起訴認被告以
    70萬元購入扣案毛重達242.8 公克之海洛因，數量甚鉅，顯
    見被告於販入之初即有轉賣牟利之犯意，除此之外並未提出
    其將上開扣案第一將海洛因轉售予他人之販賣事證，被告既
    不否認有於前揭時、地為警查獲其持有之海洛因，則本案之
    關鍵厥為被告持有上開第一級毒海洛因13包是否係供自己施
    用而與他人共同出資購買或係意圖販賣？
(二)關於本案警方分別在被告上揭租屋處之客廳桌上及客廳桌子
    抽屜內查獲3 小包（2 公克）及10包海洛因（毛重240.8 公
    克）乙節，雖被告最初於本院審理時供稱其向「清仔」購入
    之海洛因僅有150 公克，警方在租屋處客廳桌子抽屜內扣得
    之海洛因10包毛重高達240.8 公克，與其向「清仔」購入之
    海洛因數量不符，顯遭警方裁贓，又警方在其上揭租屋處客
    廳桌上扣得之3 小包海洛因非其所有，可能係其他在場之丙○○或乙○○所有之物云云。惟查：被告於本院審理時已供
    稱其於上揭時、地向「清仔」購入海洛因後，隨即將購得之
    海洛因帶回其上揭租屋處客廳桌子抽屜內藏放未曾動用等語
    明確（見本院卷第125 頁），其於本院審理時並進一步供稱
    ：「（審判長問：被告之前抗辯扣案毒品的重量較其當初買
    入的量還多，可能為警栽贓，是否仍做此主張？）我當初跟
    綽號『清仔』買進毒品也沒有秤重，我不確定是否綽號『清
    仔』幫我加入其他東西，所以重量超過150 公克，而為警查
    獲當時我正在睡覺，我也沒有看到警察是否有栽贓的行為。
    我只是納悶購入重量為何會超過150 公克，有可能綽號『清
    仔』當初賣毒品給我的時候，純度不是很高，所以才會超過
    150 公克重量」等語（見本院卷第120 頁），顯見被告亦無
    法確認其於上揭時、地向「清仔」購入海洛因之重量究竟為
    何，佐以本件扣案海洛因其中12包之純度僅達27.51%，純質
    淨重僅有64.94 公克乙情，有上開調查局鑑定通知書1 紙在
    卷可按，排除其中在被告上揭租屋處客廳桌上扣得之3 小包
    毛重未達2 公克之海洛因不予認定外，亦與被告上開推認「
    清仔」所交付者可能非高純度海洛因之結論相符，又參以警
    方在被告上揭租屋處執行搜索時，尚有被告前妻戊○○、被
    告友人丙○○、乙○○等人在場，尚難認警方有乘隙贓裁之
    可能，是堪認警方在被告上揭租屋處客廳抽屜內起獲之10包
    海洛因（毛重共計240.8 公克），應係被告於上揭時、地以
    70 萬 元代價向「清仔」購入無訛。至於警方在被告上揭租
    屋處客廳桌上扣得之海洛因3 小包（毛重分別為1.6 公克、
    0.2 公克、0.2 公克，合計毛重2 公克），業據證人即被告
    前妻戊○○於本院審理時證稱：「（審判長問：是否知道桌
    上海洛因3 包《毛重共2 公克》是誰的？）我猜想是我先生
    的，因為他有施用海洛因，因為我去現場時乙○○及丙○○
    尚未到達，那3 小包海洛因已經放在客廳桌上」等語詳實（
    見本院卷第110 頁），且證人乙○○於警詢、證人丙○○於
    警詢及本院審理時亦均證稱上開3 小包海洛因並非其所有之
    物等語明確（見警卷第8 頁、第13頁，本院卷第118 頁），
    而被告於本院調查證據完畢後復自承上開3 小包毒品係供自
    己施用等語（見本院卷第125 頁），並供稱：「（審判長問
    ：這次扣案購入的毒品是否自己先施用？）我所施用是我自
    己上次購入所剩下的毒品，我不是都沒有毒品才去購買毒品
    」等語屬實（見本院卷第125 頁），則警方於被告上揭租屋
    處客廳桌上扣得之海洛因3 小包，尚非被告於前揭時、地向
    「清仔」購得，而係其之前買入尚未施用完畢之存貨，亦堪
    認定。是以，被告最初辯稱扣案海洛因有部分非其所有之疑
    義，應可明確排除。
(三)承上所述，本案被告以70萬元之代價向「清仔」購買之毒品
    ，即警方在被告客廳桌子抽屜內扣得毛重達240.8 公克之10
    包海洛因，而就被告何以一次向「清仔」購入上開數量甚鉅
    之海洛因乙節，被告迭於偵查及本院審理時辯稱其曾多次與
    友人丁○○合資購買毒品，此次被查獲之海洛因係其與「阿
    文」、丁○○共同出資70萬元向「清仔」購買，為警查獲當
    天丁○○正好要前來拿取此次購得之半數海洛因，然遇警方
    盤查而未能順利取走等語，經核與證人丁○○於本院審理時
    證述：「（辯護人問：證人如何購買毒品？）與朋友合資。
    （辯護人問：與那些朋友合資？）與被告己○○外，還有另
    外一個朋友。（辯護人問：與己○○合資購毒有幾次？）有
    幾次。（辯護人問：都是購買何種毒品？）都是海洛因。（
    辯護人問：通常是如何合資購買？）有時候我與我朋友合資
    後，再找被告合資。我的毒癮較大，我與我朋友合資的金額
    約2 、30萬元，己○○也出2 、30萬元，1 人1 半共同合資
    購入。（辯護人問：這樣的金額可以購買多少毒品？）我與
    我朋友大概可以拿到6 、70公克的毒品，即我與我朋友約1
    人分1 兩。（辯護人問：最近一次合資購入毒品的時間為何
    ？）我們合資購入毒品後，約1 、2 天被告就被抓到了。（
    辯護人問：這次合資你出資多少錢？）我與我朋友1 人出資
    17 萬5仟元，共35萬元。…（辯護人問：這次被告買回來的
    毒品是否有看過？）還沒有。（辯護人問：這次買回毒品後
    ，何時準備跟他拿？）當天他說沒有磅秤，所以我還沒有去
    他家拿毒品。（辯護人問：最後一次合資購買毒品後，在被
    告尚未被查獲前，是否曾經打電話給被告？）被告被查獲前
    （並非查獲當天），我有打電話要問被告何時可以拿毒品，
    但是被告在睡覺。（辯護人問：接電話的人是誰？）好像是
    他朋友，因為我也不認識。（辯護人問：是否打電話去高雄
    市○○區○○路260 巷1 弄24-3號？）警察去查獲當天，我
    也有在樓下打電話去，接電話是被告的太太，我跟她說我要
    上去，但是我一上去到4 樓還未進門，1 個女生來開門，警
    察就衝進去，門鈴也不是我按的。（辯護人問：當天警察是
    否看到你？）當天我看到警察衝進去後，我原本順勢要走上
    去5 樓，有一個警察把我攔下來，問我是否要去找被告，我
    說沒有，但是警察還是搜我的身體，但是沒有查獲任何違禁
    品就放我走。」等語大致相符（見本院卷第110 頁至第113
    頁），又佐以查獲當時在場之被告前妻鄧琴零於警詢筆錄之
    記載，確實顯示案發當天警方在被告上揭租屋處前發現1 名
    可疑男子上前盤查，適乙○○在被告租屋處內前來開門，警
    方始發覺被告租屋處客廳桌上放置疑似毒品之白粉，而戊○○於警詢時即供稱該名可疑男子係綽號「阿志」之人（見警
    卷第17頁），是綜合上情以觀，被告辯稱其與丁○○以70萬
    元合資購買扣案之海洛因乙節，並非全然無據，尚堪採信。
    至於被告就本次向「清仔」購買毒品丁○○有無一同前往以
    及是否先行向丁○○收取合資金額35萬元等細節，固與證人
    丁○○於本院審理時之證詞有所出入，然證人丁○○既證稱
    其曾多次與被告合資購買海洛因，就此次與被告購毒之細節
    記憶不清，非無可能，而犯罪事實之認定應依證據認定，為
    刑事訴訟法所明定，被告此細節部分辯解縱然無從由證人丁○○之證述佐證屬實，非有積極據足以證明其犯罪行為，仍
    不能遽為其有罪之認定（最高法院30年上字第1831號著有判
    例可資參照），本案既未查獲其他與預備供販賣毒品犯行有
    關之帳冊、分裝袋、電子磅秤等物品，尚不足以證人丁○○
    前揭與被告供述有所出入之證詞即驟認被告有何基於營利而
    購入海洛因之犯行。
(四)又公訴人認被告持有扣案第一級毒品海洛因毛重高達242.8
    公克，數量甚鉅，顯見被告有轉售營利之意圖，然被告持有
    海洛因，乃一客觀事實，至於其主觀上係出於何等故意而持
    有，可能原因甚多，自不能以持有之數量非微，即逕推論被
    告意在販售營利。而佐以施用毒品乃犯罪行為，向為我國政
    府多年來厲行查緝之目標，且毒品之取得來源不易尋覓，交
    易過程亦多隱密為之，其價格往往受流通數量多寡、品質良
    窳等諸般因素之影響，以致迭有波動，故施用毒品者為期避
    免遭警查獲、或貪圖價格低廉而一次購足大量毒品之舉，亦
    非罕見。參以關於一般正常人海洛因及甲基安非他命之每日
    施用量及其承受程度暨其與體質之關係，依據Clarke's
    Analysis of Drugand Poisons 一書第3 版之記述，正常人
    之海洛因一般劑量為每4 小時施用5 至10毫克（純品），其
    最低致死量為200 毫克（若單次使用超過此劑量即有致命之
    可能性）。惟久用成癮者對該等藥物產生耐藥性，其程度因
    個人體質、使用頻率與接觸時間長短而異，可使其致死劑量
    增至數倍或數10倍以上。人體每日可耐受之劑量，受當日使
    用次數、每次使用劑量，使用密集度及個人耐藥性等因素影
    響，依個案而異。密集使用可能因代謝不及造成體內囤積而
    使耐受量下降；單次使用則易因過量而中毒，有行政院衛生
    署管制藥品管理局93年10月1 日管檢字第0930009353號函附
    卷可憑（見本院卷第134 頁）。本件扣案毒品毛重雖為242.
    8 公克，然其中12包之純度僅27.51%，純質淨重僅有64.94
    公克，另1 小包僅驗出微量海洛因成分，淨重只有0.11公克
    乙情，有法務部調查局上開鑑定通知書1 紙在卷可憑，依證
    人丁○○於本院審理時證稱確有與被告共同出資向綽號「清
    仔」之男子買入70萬元之海洛因，由其與被告均分，惟其欲
    至被告租屋處拿取購得之海洛因時，被告隨即為警查獲等語
    ，核與被告辯解相符，已如前述，而就被告辯稱其尚與「阿
    文」就此次購得海洛因之半數共同出資等語，並無其他積極
    證據佐證屬實，是單就客廳桌子抽屜查獲之10包海洛因數量
    之半數認定屬被告所有而論，其純質淨重約略為32.47 公克
    （調查局所出具之鑑定通知書未就扣案10包海洛因與3 小包
    海洛因分別臚列其淨重及純質，無法得知扣案10 包 海洛因
    確切純質淨重之半數重量為何，然被告前次施用毒品剩餘之
    3 小包海洛因毛重僅有2 公克，數量甚微，故逕就其驗得扣
    案12包之純質淨重予以計算），依被告於本院審理時供稱其
    每日均以將海洛因摻入香煙內吸食之方式施用海洛因，每日
    約施用一包香煙之量等語，而被告本次為警查獲所採集之尿
    液送驗後，確呈嗎啡陽性反應，且觀諸被告於93年間即因施
    用第一級毒品遭觀察、勒戒後，認有繼續施用毒品之傾向後
    ，經本院以93年度毒聲字第704 號裁定施以強制戒治，甫於
    93 年11 月12日強制戒治執行完畢釋放，竟於94年3 月25日
    起至同年9 月23、24日止再度施用第一級毒品海洛因，業經
    本院以94年訴度字第3116號判決確定，堪認被告長期施用海
    洛因而倚賴海洛因之毒癮甚深，則揆諸前揭關於人體每日可
    耐受海洛因之劑量會因久用成癮者對該藥物產生耐藥性而增
    至數倍或數10倍以上之函示意旨，被告每日施用海洛因之量
    可能顯已超越一般人0.2 公克之最低致死劑量，而可能高達
    每日2 公克以上之施用量仍無致死之虞，則被告本次購入
    32.47 公克純質之海洛因，尚難謂已逾越其為施用而可能持
    有海洛因之合理範疇。況縱認扣案之毒品已逾一般個人施用
    所需，惟持有顯逾一般個人施用所需毒品之原因非一，舉凡
    因意圖販賣營利而持有，或為圖轉讓而持有，或受寄藏匿而
    持有，或為幫助他人施用而幫忙購入持有，或與其他施用毒
    品者共同出資購買，或因單純為免個人施用所需毒品之來源
    中斷並避免購買時為警查獲而大量購入持有，皆有可能，自
    難僅憑被告持有上開扣案之毒品，顯逾一般個人施用所需，
    即憑主觀之推想，即將一般經驗上有利被告之其他合理情況
    逕予排除，遽認被告係基於營利之意圖而購入上開扣案海洛
    因而有販賣海洛因之犯行，亦難遽認被告購入上開扣案之毒
    品後，另行萌生販賣營利之意圖，而有意圖販賣而持有上開
    扣案之第一級毒品海洛因之犯行。
(五)綜上所述，本案除扣案之海洛因外，尚無其他直接與間接證
    據可資佐證被告持有上開海洛因係基於營利之意圖，而被告
    持有扣案海洛因之數量，亦未能排除僅供被告施用之可能，
    則檢察官對於起訴之犯罪事實所提出之證據，尚非可作被告
    本案被訴販賣第一級毒品罪名之適合證明，在客觀上既未達
    於一般人均不致有所懷疑而得確信被告確實涉有本件犯行之
    程度，而尚有合理之懷疑存在時，即無從為被告有罪之確信
    ，自不得僅憑扣案毒品毛重達242.8 公克而遽為被告不利之
    認定。此外，本院復查無其他積極證據足認被告有何販賣海
    洛因之犯行，則揆諸前揭法律規定及判例意旨，本院認被告
    此部分被訴販賣第一級毒品海洛因罪名，尚屬不能證明被告
    犯罪。
四、另按案件曾經判決確定者，應諭知免訴之判決，刑事訴訟法
    第302 條第1 款定有明文。次按案件曾經判決確定者，應為
    免訴之判決，此項原則關於實質上一罪或裁判上一罪，均有
    其適用（最高法院60年台非字第77號判例意旨可資參照）。
    復按刑法上所謂吸收犯，係指一罪所規定之構成要件，為他
    罪構成要件所包括，因而發生吸收關係者而言。如意圖供自
    己施用而持有毒品，進而施用，則其持有之低度行為，當然
    為高度之施用行為所吸收，不另論以持有毒品罪（最高法院
    90年度台非字第174 號判決意旨可資參照）。查被告因本件
    被查獲持有上開扣案毒品之案件，同時復經檢察官以被告另
    犯施用第一級毒品海洛因之罪，移請本院就該部分犯行與其
    先前為警查獲施用第一級毒品業經提起公訴之案件併案審理
    ，並經本院於94年12月6 日以94年訴字第3116號刑事判決判
    處被告犯連續施用第一級毒品海洛因罪，且於95年2 月27日
    經被告撤回上訴確定，有該刑事判決、臺灣高等法院院被告
    前案紀錄表各1 份在卷可考；如前所述，本件被告被訴販賣
    第一級毒品海洛因之罪名，因乏證據足資證明，依罪疑有利
    於被告之原則，僅能認定扣案之海洛因係被告為施用而與丁○○共同出資取得，而被告既以一個購入行為同時持有其與
    丁○○為施用而購得之海洛因10包，客觀上僅有一個持有海
    洛因之行為，則被告本件被訴罪販賣名中所包含之持有第一
    級毒品海洛因行為，核與其前述已經判決確定之施用第一級
    毒品海洛因犯行間，有相互吸收之實質上一罪關係，論罪上
    應為施用毒品之高度行為所吸收，則被告持有本件扣案海洛
    因之犯行，自應為前述本院94年訴字第3116號刑事判決確定
    效力所及，揆諸前開判例及說明意旨，本院依法應為本件免
    訴之諭知，以求適法。
五、至於檢察官於起訴書之證據並所犯法條欄第2 項固就本件扣
    案毒品海洛因請求宣告沒收，然基於無主刑即無從刑之主從
    不可分關係及無訴即無裁判之不告不理原則，檢察官前開請
    求係附隨於起訴書，且係基於毒品危害防制條例第18條第1
    項前段聲請宣告沒收，並未說明係基於刑法第40條但書規定
    為聲請單獨沒收違禁物之意旨，是認檢察官前揭聲請係以本
    件被告犯行經法院認定有罪時之促請法院義務沒收銷燬之發
    動，尚難認定有單獨聲請沒收違禁物之請求，本件既應諭知
    免訴判決，則扣案之第一級毒品海洛因應另由檢察官聲請法
    院處理，附此敘明。
據上論斷，應依刑事訴訟法第302 條第1 款，判決如主文。
本案經檢察官甲○○到庭執行職務。
中    華    民    國    95    年    4     月    26    日
                  刑事第十二庭  審判長法  官  施柏宏
                                      法  官  洪能超
                                      法  官  林書慧
以上正本證明與原本無異。
如不服本判決，應於判決送達後10日內，向本院提出上訴狀。
中    華    民    國    95    年    4     月    28    日
                                      書記官  鍾錦祥


司法院資訊處製作；財團法人民間司法改革基金會備份。
